【裁判字號】    94,上易,2190
【裁判日期】    950104
【裁判案由】    侵占
【裁判全文】
臺灣高等法院刑事判決                94年度上易字第2190號
上  訴  人  乙○○
即  被  告
上列上訴人因侵占案件，不服臺灣士林地方法院94年度易字第46
4號，中華民國94年10月19日第一審判決（起訴案號：臺灣士林
地方法院檢察署94年度偵字第991號，併案審理：臺灣士林地方
法院檢察署94年度偵字第596號），提起上訴，本院判決如下：
    主  文
原判決撤銷。
乙○○意圖為自己不法之所有，而侵占自己持有他人之物，處有
期徒刑陸月，如易科罰金，以佰元折算壹日。
    事  實
一、乙○○明知車牌號碼4972-DK號自用小客車係丙○○所有，
    且丙○○於民國（下同）93年6月間某日，將上揭車輛交由
    乙○○代為處理車輛維修事宜，並未同意將車輛出售他人，
    乙○○竟因財務周轉不靈，而意圖為自己不法之所有，於93
    年6月16日下午4時許，在臺北市中山區○○○路○段與合江
    街口之中天汽車廣場，基於變易持有為所有之不法意思，將
    之侵占入己，並且將上揭自用小客車以新台幣（下同）六十
    二萬五千元之代價出售予不知情之甲○○，出示行車執照影
    印本，向甲○○佯稱車主要售車，表示要先拿到錢車主才會
    拿行車執照正本過戶，甲○○因曾向乙○○買賣汽車不疑有
    他，議定價格新台幣（下同）六十二萬五千元，並於同日取
    得七萬二千元之現金及票面金額五十萬元之支票一紙，隨後
    乙○○即將上揭車輛交付甲○○，嗣因甲○○發現上開車輛
    無法辦理過戶，並向丙○○詢問，始悉受騙。
二、案經被害人甲○○、丙○○訴由臺北市政府警察局中山分局
    報請臺灣臺北地方法院檢察署呈請臺灣高等法院檢察署檢察
    長令轉臺灣士林地方法院檢察署檢察官偵查起訴。
    理  由
一、上訴人即被告乙○○雖於警詢辯稱車主欲售車等語，然於原
    審、本院坦承前述事實，且查：
(一)、本件認定事實所引用之本件卷內所有卷證資料（包含人證與
    文書證據、物證等證據），並無證據證明係公務員違背法定
    程序所取得，又本件被告以外之人於審判外之陳述，亦無刑
    事訴訟法第159條之1至之3所規定之不得作為證據之情形，
    且卷內之文書證據，亦無刑事訴訟法第159條之4之顯有不可
    信之情況與不得作為證據之情形，則依刑事訴訟法第159條
    至159條之5之規定，本件認定事實所引用之本件卷證所有證
    據（包含人證甲○○、丙○○於警詢之陳述與文書證據、物
    證等證據），均認為有證據能力，合先敘明。
(二)、被告坦承之詞，核與甲○○、丙○○於警詢及偵查指述情節
    相符，並據甲○○於本院證述明確在卷，且有汽車買賣合約
    書在卷可稽（偵字第21210號偵查卷宗第19頁），足認被告
    之自白與事實相符，應可採信。
(三)、被告曾於91年7月間至92年3月間連續侵占客戶之車款、保費
    、車輛等，經臺灣士林地方法院於94年3月4日以92年度訴字
    第706號判決就連續業務侵占部分判處有期徒刑八月，另連
    續行使偽造私文書部分判處有期徒刑五月，應執行有期徒刑
    一年，有該案宣示判決筆錄在卷可參（第991號偵查卷第23
    頁），然查本案與前述案件犯罪時間，相隔一年有餘，且被
    告亦自承其取得丙○○交付車輛後，本欲請甲○○估價，然
    因經濟急需，始決定將該車賣掉云云（原審卷第20頁），顯
    見被告並非基於概括犯意為之，則本案侵占行為與前述案件
    業務侵占行為無連續犯裁判上一罪關係，被告上訴稱是否有
    連續犯關係之詞，並非可採。
(四)、綜上，本案事證明確，被告犯行堪以認定，應依法論科。
二、論罪科刑部分：
(一)、按對於自己持有他人之物實施侵占，出賣於人者，其目的既
    在處分侵占物品，對於買主，自無所謂詐欺取財，因而於侵
    占罪外，殊難更論以詐欺罪；又債務人以自己持有之共有不
    動產，詐稱係其所有，或詭稱已得共有人同意，向債權人押
    借款項，應成立刑法第335條之侵占罪。至對債權人詐欺之
    行為，已為侵占行為所吸收，不另成立詐欺罪。最高法院及
    司法院分別著有41年台非字第52號判例、45年度台上字第
    1175號及院字第1518號解釋可資參照（另最高法院25年6月9
    日度決議參照）。
(二)、被告乙○○意圖為自己不法之所有，於前揭時地，將其持有
    丙○○之4972-DK號自用小客車，先易持有為所有，出售予
    不知情之甲○○之行為，向甲○○佯稱車主要售車，表示要
    先拿到錢車主才會拿行車執照正本過戶，甲○○因曾向乙○○買賣汽車不疑有他，議定價格六十二萬五千元之行為，雖
    先後成立侵占與詐欺之行為，然依據前述說明，被告對於自
    己持有他人之物實施侵占，出賣於人者，其目的既在處分侵
    占物品，對於買主自無所謂詐欺取財，因而於侵占罪外，殊
    難更論以詐欺罪，是被告所為應係犯刑法第335條第1項之侵
    占罪，至其為處分侵占之車輛而對甲○○詐欺之行為，則為
    侵占行為所吸收，不另論以詐欺罪。公訴人雖漏論刑法第
    335條第1項侵占罪之法條，然起訴書犯罪事實欄，已載明被
    告明知丙○○並未同意出售4972-DK號自用小客車，而意圖
    為自己不法所有，將前述自用小客車出售予甲○○之事實，
    則侵占部分亦經起訴甚明，自應予以審理。
(三)、原審予被告以論罪科刑固非無見，惟查：(一)、「按被告以外
    之人於審判外之言詞或書面陳述，除法律有規定者外，不得
    作為證據，刑事訴訟法第159條第1項定有明文。而所謂法律
    有規定者，即包括同法第159條之1至之5所規定傳聞證據具
    有證據能力之例外情形。故如欲採被告以外之人於審判外之
    言詞，即如警詢或檢察官偵查中之言詞為證據時，必須符合
    法律所規定之例外情形，方得認其審判外之陳述有證據能力
    ，並須於判決中具體說明其符合傳聞證據例外可信之情況及
    心證理由，否則即有違證據法則及判決不備理由之違誤（93
    年度台上字第5726號判決）」，原審判決引用甲○○、丙○○於警詢及偵查之陳述為證據，然未敘明理由。(二)、起訴書
    已經記載「向甲○○謊稱」「始悉受騙」等情，即被告係向
    甲○○佯稱車主要售車，表示要先拿到錢車主才會拿行車執
    照正本過戶，甲○○因曾向乙○○買賣汽車不疑有他等情，
    此部分起訴之事實，原審事實欄並未記載此項起訴之犯罪事
    實，亦漏未予以審酌。(三)、起訴事實之向甲○○詐欺，如認
    為不構成犯罪僅成立侵占，此起訴之詐欺部分應敘明不另為
    無罪之諭知（86年度台非字第343號、46年台上字第417號判
    決參照），原審判決亦未審酌。以上原判決疏未詳查，容有
    未洽，是被告上訴意旨稱本件與其他之前所犯侵占案件要一
    起併案等詞，指摘原判決不當，雖無理由（理由如前），惟
    原判決既有可議，自應將原判決予以撤銷改判。
(四)、檢察官雖以：「被告乙○○所為，係犯刑法339條第1項之詐
    欺取財罪嫌請審酌被告前於92年3月間，以相同方法詐騙金
    錢得逞後，經臺灣士林地方法院檢察署檢察官於92年11月18
    日，以92年度偵字第6868、7499號提起公訴後，復萌詐欺之
    犯意，再度以相同方法牟取不法財產，顯然毫無悔改之心，
    請予量處有期徒刑一年」等語，經審酌被告年輕體健，本有
    正當工作，不乏社會經驗，竟不思循合法管道解決財務困難
    ，而以侵占方式獲取不當金錢，且係於另案業務侵占罪遭起
    訴後，復為本件犯行，惟其犯罪後尚能坦承犯行，態度良好
    ，且業與被害人甲○○達成和解，返還全部款項，有和解書
    在卷可稽（原審卷第29頁），及其犯罪之手段、品行、智識
    程度、侵占所得金額等一切情狀，量處有期徒刑六月，並諭
    知如易科罰金，以三百元折算一日。
三、不另為無罪諭知部分：
(一)、公訴意旨另以：「乙○○明知車牌號碼4972-DK號自用小客
    車係丙○○所有，且丙○○於93年6月間某日，將上揭車輛
    交由乙○○代為處理車輛維修事宜，並未同意將車輛出售他
    人。乙○○因缺錢使用，竟意圖為自己不法所有，於93年6
    月16日下午4時許，在臺北市中山區○○○路○段與合江街中
    天汽車廣場，向甲○○謊稱丙○○欲將上揭自用小客車出售
    ，致甲○○誤以為真，而同意以新臺幣六十二萬五千元成交
    ，並於同日交付七萬二千元之現金及票面金額五十萬元之支
    票一紙予乙○○，總計詐得五十七萬二千元，隨後乙○○將
    上揭車輛交付甲○○管理使用，並將所得款項花用殆盡，嗣
    因甲○○發現上揭車輛業已貸款，無法辦理過戶，並向丙○○詢問，始悉受騙」，因認被告乙○○所為，係犯刑法339
    條第1項之詐欺取財罪嫌等語。
(二)、按「對於自己持有他人之物實施侵占，出賣於人者，其目的
    既在處分侵占物品，對於買主，自無所謂詐欺取財，因而於
    侵占罪外，殊難更論以詐欺罪（41年台非字第52號判例）」
    ，檢察官於起訴書所敘述之事實包含：「先侵占丙○○之自
    用小客車後，向甲○○謊稱丙○○欲將上揭自用小客車出售
    ，致甲○○誤以為真」等情，即先侵占後詐欺出售，依據前
    述說明，因被告目的在處分侵占物品，對於買主自無所謂詐
    欺取財，僅成立侵占罪，而對甲○○詐欺之行為，已為侵
    占行為所吸收，不另成立詐欺罪（院字第1518號解釋），是
    對檢察官起訴之向甲○○詐欺部分，應不另為無罪之諭知。
四、臺灣士林地方法院檢察署94年度偵字第596號移請併案審理
    應退回部分：
(一)、移請併案審理意旨略以：本件被告乙○○於93年3月間，受
    託蔡春世代為購買車牌號碼2800-DR號自用小客車一輛及辦
    理貸款事宜，嗣經台新國際商業銀行股份有限公司（下稱臺
    新銀行）於93年3月25日，同意並核撥貸款43萬6,500元予蔡
    春世，嗣順益汽車股份有限公司於93年3月30日將車輛交由
    被告乙○○辦理登記予蔡春世，然台新銀行因蔡春世辦理貸
    款之連帶保證人許庭璋事後不願擔任保證人，台新銀行遂要
    求乙○○應將核撥之款項43萬6,500元返還。詎被告乙○○
    置之不理，並承上揭基於意圖為自己不法所有之概括犯意，
    於93年4月1日，冒用「蔡春世」之名義，盜用「蔡春世」之
    印鑑章於汽車過戶登記書上，持之向臺北市監理處辦理汽車
    過戶登記，將上揭車輛擅自出售予陳茂生，並將所得款項據
    為己有。事後經合新銀行屢次催討，始於93年4月23日償還
    15萬元，被告乙○○並同意餘款28萬6,500元於93年4月27日
    前償還完畢，然被告僅再償還15萬元後，隨即避不見面，涉
    有刑法第216條、第210條之行使偽造文書罪嫌、刑法第335
    條第1項之侵占罪嫌。本件原起訴判決之事實與併案之犯罪
    事實之侵占罪嫌部分，時間緊接，所犯係構成要件相同之罪
    ，顯係基於概括犯意為之，有連續犯之裁判上一罪關係。又
    行使偽造文書之部分與侵占罪部分，有方法結果之牽連關係
    ，屬牽連犯之裁判上一罪關係，為起訴效力所及。爰依刑事
    訴訟法第267條規定，移請法院併予審理。
(二)、按「連續犯之成立，除主觀上須基於一個概括之犯意外，客
    觀上須先後數行為，逐次實施而具連續性，侵害數個同性質
    之法益，其每一前行為與次行為，依一般社會健全觀念，在
    時間差距上，可以分開，在刑法評價上，各具獨立性，每次
    行為皆可獨立成罪，構成同一之罪名，始足當之（86年台上
    字第3295號）」，然查本案與前述併案事實之犯罪時間，相
    隔約三月，且犯罪態樣與手段並不相同，又被告亦自承其取
    得丙○○交付車輛後，本欲請甲○○估價，然因經濟急需，
    始決定將該車賣掉云云（原審卷第20頁），顯見被告於本案
    件係另行起為之，並非與移送併案之事實係預先基於概括犯
    意後連續為之，則本案侵占行為與前述併案之侵占部分並無
    無連續犯裁判上一罪關係，亦無從就偽造文書部分以牽連法
    律關係而併案審理，是此部分應退回檢察官另依法處理，併
    此敘明。
據上論斷，應依刑事訴訟法第369條第1項前段、第364條、第299
條第1項前段，刑法第335條第1項，第41條第1項、罰金罰鍰提高
標準條例第1條前段、第2條，判決如主文。
本案經檢察官侯千姬到庭執行職務。
中    華    民    國    95    年    1     月    4     日
                  刑事第十七庭  審判長法  官  鄭文肅
                                      法  官  林瑞斌
                                      法  官  施俊堯
以上正本證明與原本無異。
不得上訴。
                                      書記官  陳彥蕖
中    華    民    國    95    年    1     月    4     日
附錄：本案論罪科刑法條全文
中華民國刑法第335 條
意圖為自己或第三人不法之所有，而侵占自己持有他人之物者，
處五年以下有期徒刑、拘役或科或併科一千元以下罰金。
中華民國刑法第339條
意圖為自己或第三人不法之所有，以詐術使人將本人或第三人之
物交付者，處五年以下有期徒刑、拘役或科或併科一千元以下罰
金。
以前項方法得財產上不法之利益或使第三人得之者，亦同。
前二項之未遂犯罰之。


司法院資訊處製作；財團法人民間司法改革基金會備份。
